【裁判字號】    94,重交上更(三),117
【裁判日期】    950302
【裁判案由】    過失致死
【裁判全文】
臺灣高等法院花蓮分院刑事判決
                             94年度重交上更(三)字第117號
上  訴  人
即  被  告  乙○○
選任辯護人  邱聰安律師
上列上訴人即被告因過失致死案件，不服臺灣臺東地方法院87年
度交訴字第24號中華民國88年3月4日第一審判決（起訴案號：臺
灣臺東地方法院檢察署87年度偵字第1146號），提起上訴，最高
法院第三次發回，本院判決如下：
    主  文
原判決撤銷。
乙○○從事業務之人，因業務上之過失致人於死，處有期徒刑陸
月，如易科罰金，以參佰元即新台幣玖佰元折算壹日。
    事  實
一、乙○○係從事駕駛業務之人，於民國（下同）87年4月18日
    凌晨4時10分許，駕駛臺南市寬利汽車企業有限公司所有Ｊ
    Ｂ─303號大貨車，沿臺東縣卑南鄉臺九線由南向北即由臺
    東往初鹿方向行駛，當行經臺九線382公里640公尺道路修理
    地段甫施工完成路寬3．2公尺車道時，本應減速慢行，作隨
    時停車之準備，且不應跨越分向限制黃線行駛，並應隨時注
    意車前狀況，採取必要之安全措施，且依當時天候良好亦無
    不能注意之情形，乙○○卻因所駕駛之大貨車，車身較高而
    路樹又微向內傾，即貿然跨越分向限制黃線並以超過速限40
    公里以上之速度行駛前進，適遇有葉宏仁駕駛ＷＫ－118 0
    號自用小客車正由對向駛來，同亦跨越分向限制黃線行駛，
    且未注意車前狀況，未採取靠右減速或停駛之會車安全措施
    而繼續前進，乙○○見狀，卻以閃爍車前大燈並按鳴喇叭方
    式警示，雖稍微減速而其所駕駛之大貨車，未能及早先讓出
    給對向來車之全部路權並適時採取靠右暫時停駛讓自小客車
    安全通過之考量措施，遂於其大貨車仍跨越分向限制黃線行
    駛中，與迎面駛來跨越分向限制黃線未減速之葉宏仁所駕自
    用小客車，於近距交錯會車之際，雙方均閃煞不及，乙○○
    所駕駛大貨車左前車頭正前方與左側車門板金夾角處撞擊葉
    宏仁所駕自小客車左前輪正上方處，龔車並壓過葉車左前車
    頭再撞擠凹葉車左側車身後兩車分開，而將葉車往前帶動產
    生逆時針方向旋轉，龔車則因輪胎咬死往對向車道滑行而撞
    上安全島後停住，致葉宏仁當場受有腦挫傷、顱內出血。乙
    ○○乃立即於同日凌晨4時15分許犯罪被發覺前，隨即請求
    路人代為報警處理並向警自首上情，而葉宏仁則雖經警救護
    送醫惟仍旋於同日凌晨5時許不治死亡。
二、案經被害人即死者葉宏仁之弟甲○○訴由臺灣台東地方法院
    檢察署檢察官偵查起訴。
    理  由
壹、就證據之證據能力部分
    被告以警方所提出之現場圖與原先所繪草圖有出入一節，係
    出於偽造而主張現場圖無證據能力，經查：
    （一）經本院前審訊問處理本件車禍之員警陳中漢即卑南分
          駐所本案現場處理警員結陳：被告之老闆有至分駐所
          描繪現場圖（草圖）....，６．７５數字我記載在草
          圖背面，製作時我有拿給被告看，.... （你有無繪
          過被告所提出之草圖？）沒有。.... （對於相片(一)
          Ａ處標的落土處，有何意見？）我看到有落土（即葉
          宏仁行駛車道），所以標明落土等語；另現場處理警
          員即原卑南分駐所所長莊坤坪證述：我們製作草圖格
          式只有一種，即陳中漢提出之草圖，草圖是由承辦人
          保管，我有叫他拿出來等語（本院前審88年交上訴字
          第4號卷頁57以下），對於現場圖證稱並沒有任何偽
          造之情形，而是依照現場狀況記載，並沒有所謂草圖
          。
    （二）又臺東地方法院檢察署87度相字第95號卷頁3至頁5警
          詢筆錄，送請法務部調局鑑定其內指紋是否為被告所
          有，該局鑑定結果：將警詢筆錄內指紋12枚編為甲
          １至甲類，乙○○指紋卡上10指指紋編為乙類，甲
          類10枚指紋與（甲２類及甲類指紋除外）與乙類右
          拇指指紋相同；甲２類及甲類指紋，因印泥淤積
          ，無法進行比對，有該局92年5月15日調科貳字第
          09200150510號函可佐（本院前審91年交上更(一)字第
          63號卷頁145），而「因車身較高，路樹又往內傾，
          遂較近中心線行駛，後輪在黃線上外側」警詢筆錄上
          指紋編印為甲８類，確與被告之右姆指指紋相同。顯
          見筆錄上之記載經過被告確認。
    （三）雖證人吳志宏證陳：草圖是完全空白，沒有格式的，
          我描繪的不是這張，差別在(一)煞車痕1.9地方(二)圖上
          落土處非落土之處(三)刮地痕係自被告車道上橫刮過去
          ，非單純在對造車道上。證人（指陳中漢）所提出之
          勘驗圖與我6月7日所提出的一樣。....88 年1月14日
          我們到分駐所還有看到第1份的草圖，當時是莊坤坪
          主管叫人自櫃子拿出來。.... 我所寄的照片是車子
          尚未移開現場所拍的，警察拍的是車子移開後的，相
          片(一)Ａ處是小客車的刮痕而非落土等情（本院前審卷
          88年交上訴字第4號卷頁56以下），惟吳志宏係雇用
          被告乙○○之寬利汽車企業有限公司法定代理人黃慧
          珍之夫，原即有法律上之利害關係，所提出之現場草
          圖係依證人莊坤坪請人拿出之草圖而自繪，該描繪草
          圖又未經處理警員陳中漢、莊坤坪簽認，則被告以利
          害關係人自繪之草圖用以指摘，即屬無可憑信。
    是以，被告所辯現場圖、警詢與所提出之草圖、警詢筆錄影
    本不符，顯經偽造云云，即無可採，則現場圖及警詢筆錄均
    具有證據能力。
貳、本案判斷之依據：
一、前揭事實訊據上訴人即被告乙○○坦承為職業大貨車駕駛，
    惟對於前揭其肇致車禍之事實矢口否認有何過失犯行，辯稱
    ：伊自始至終均係在自己之車道上，是對方即死者葉宏仁酒
    醉後駕車行經肇事地點，自己撞上伊所駕駛之大貨車之左側
    車頭；警方所提出之現場圖與原先所繪草圖有出入，伊亦未
    於警詢中陳述「僅左後輪輪胎壓線」之語。因此本案主要之
    爭點就在於被告所駕車輛當時有沒有超越分向限制線，以及
    當被告看到被害人車輛快速駛近時，被告有無注意該車前狀
    況，減速慢行，以資認定被告對於本件車禍事故有無過失，
    經查：
二、被告當時確實有超越分向限制線：
    （一）被告所駕駛的車輛在現場留有剎車痕以及滑痕，剎車
          痕緊靠著中心線，略微壓住中心線，剎車6.75公尺之
          後，剎車痕消失，接著在被告所駕車道內，又產生因
          為左右車輪與路面不正常摩擦的滑痕，有現場圖為證
          （相驗卷頁6）。依照被告於偵查中對於車禍發生經
          過陳稱「我看到時有稍微減速，撞上後，我的車輪往
          對向車道滑行，車輛已歪了，剛開始剎車為咬死，後
          來咬死後滑行撞上安全島才停住」（相驗卷頁30背面
          ），顯見當時事故發生是被告在見到被害人之車輛靠
          向被告所行駛的車道時，被告由於車輛已經跨越到分
          向限制線，被告在這個時候，為了避免撞擊到被害人
          的車輛，因此採取了剎車減速慢行的動作，因此左後
          輪留下在分向限制線的剎車痕，再根據被告在本院更
          一審所為之陳述，「我看到對方車時係輕踩（剎車）
          ，後來對方快要撞到我車時，我即重踩」（本院更(一)
          審卷頁20），顯見被告在撞擊前，已經採取緊急剎車
          的動作，試圖讓車輛完全停止，但是反而因為剎車咬
          住車輪，車輪因而被咬死，無法正常滾動，兩車在撞
          擊之後，被害人車輛遭被告之營業大貨車拖行後，緊
          接著被告之車輪與路面接觸，形成滑痕，而該滑痕並
          不是剎車痕跡，而是車輪遭剎車鎖死之後，與路面直
          接摩擦所形成的痕跡。
    （二）鑑定人黃國平鑑定稱：就本件而言，被告大貨車，地
          上之痕跡係向右偏滑行，在煞車時，地上痕跡係後輪
          造成的，被告之車輪，在右轉之後，其左前輪一定先
          向右轉再帶動左後輪，依滑行方向，向右打滑後，依
          物理現象左後輪跨過中心線，左前輪一定也跨過中心
          線；地上煞車痕跡，被告並非直行痕跡，有偏滑痕跡
          ，依物理現象，並非直行煞車，而且依卷內，被告陳
          述撞擊前有向右偏閃迴避行為；我做鑑定時，要參考
          卷內資料，因此對於卷內資料要設法比對，．．．，
          現場圖上，該處是不是痕跡或許有爭議，但是現場處
          理警員有特別標示，表示確實係刮地痕跡，87年之事
          故紀錄之技術與現在差別很大，我們從全國鑑定資料
          裡面瞭解，警員會對特別事故紀錄，這道痕跡在草圖
          及現場圖均有，所以原則上我對這痕跡係尊重的，而
          整個距離係撞擊時發生的，該大貨車依行車煞車距離
          係20．75公尺，是從分隔島缺口算起到被害人Ａ車右
          後輪距離，然後，大貨車右前輪滑痕直線距離16公尺
          ，所以這兩者相加，總和係36．75公尺，距離很短，
          自然可以依物理現象判定，可以交叉釐清被告大貨車
          有跨越中心線行駛；依卷內資料，警察有註明係滑刮
          地；本件被告大貨車有超越中心線，但不是很嚴重，
          在10至30公分範圍內，並不是大幅度侵入對向車道，
          在專業上判斷，不是逆向行駛；被告大貨車左、右均
          有2條煞車痕跡，如果輪胎破了就會有刮地痕，輪胎
          沒有破，就沒有刮地痕，如果撞擊後，沒有煞車，就
          沒有煞車痕，但是為何現場有二道痕跡，依現場圖看
          來，可以確定被告大貨車確實有二道煞車痕跡，係依
          照現場圖之兩道痕跡算出，我算出左邊37．5公里，
          右邊43．3公里，但是並不表示實際速度，左邊還加
          上大貨車撞上分隔島沒有顯現，至少應以右輪為參考
          ；案發時車速限制在40公里；該速度對照表交通部手
          冊裡有登載，世界各國都適用，當時大貨車在6．75
          公尺後並沒有停下來，所以速度不是30到40公里。至
          於現場圖所繪左後輪煞車痕6．75公尺煞車痕（沒有
          相對應之右煞車痕）有很多物理原因，如載重量、偏
          閃行車方向均會可能造成影響，另車子煞車油壓問題
          也會造成影響等情（本院更(一)審卷頁188以下），再
          佐以本件車禍路段速限40公里（相驗卷頁6），又依
          被告所駕車輛所留左右兩條煞車痕，計算車禍後被告
          車輛右車輪時速為43點3公里，左車輪時速為37點5公
          里，由於撞擊後被告車輛已消耗部分能量，撞擊前車
          速必高於上述速度（詳財團法人成大研究發展基金會
          鑑定意見書頁8），對於被告所駕車輛確實有跨越方
          向限制線的情形證述明確。
    （三）依照道路交通事故調查報告表上現場圖之記載，現場
          道路單向路寬3‧2公尺，前述葉車造成之刮地痕下方
          有一長2‧5公尺之滑刮地痕，距離道路邊緣1‧38公
          尺，由刮地痕接近撞擊點及兩車撞擊之相對位置判斷
          ，該滑刮地痕應是被告即龔車造成，又龔車前輪外緣
          寬1‧95公尺，後輪外緣寬2‧19公尺，無論是1‧95
          公尺加1‧38公尺總和3‧33公尺，或是2‧19公尺加1
          ‧38公尺總和3‧57公尺，均大於路寬3‧2公尺。
    （四）證人即當時被告之助手宋益鋒雖證述：「我們的車子
          是在我們行進的車道上，並沒有佔到對向車道... 並
          沒有壓過黃線，我由駕駛座那邊的後照鏡看到，還可
          以看到整條黃線... 」等語（本院更（二）審卷頁69
          、71），與依據前述物證所得之推論相左，顯係迴護
          被告之詞，不足採信。
    據上證據，足以認定被告當時駕駛車輛確實已經跨越分向限
    制線。
三、被告當時疏未注意車前狀況，減速慢行：
    （一）依照道路交通事故調查報告表上現場圖之記載，被害
          人車輛左方有二處刮地痕，該刮地痕形成的原因，鑑
          定人黃國平具結鑑定稱：「應是葉車旋轉時造成的，
          所以應是接近撞擊點」（本院前審88年交上訴字第4
          號卷頁163），而刮地痕左方有被告左後車輪所造成6
          ‧75公尺煞車痕，惟兩車撞擊後被告車輛並沒有停下
          來，除將被害人車輛往前帶動產生逆時針方向旋轉，
          兩車分開後被告因輪胎咬死往對向車道滑行而撞上安
          全島後停住，被告車輛右前車輪所造成之拋物線滑痕
          兩端直線距離即長達16公尺，因此不能依被告車輛左
          後車輪所造成6‧75公尺煞車痕來計算龔車當時之車
          速，因煞車後被告車輛並沒有停下來，所以被告車輛
          的車速應大於依照6‧75公尺煞車痕所計算出來之車
          速，而依照一般公路汽車煞車距離、行車速度對照表
          計算，造成6‧75公尺煞車痕停住之車速，為30到40
          公里。又按所謂煞車痕係指煞車滑痕而言，其形成的
          主要原因主要為行駛中之車輛，為了有效閃避各種危
          險狀況，採取煞車行動，當輪胎完全被鎖死不轉動，
          此輛車輛仍具有剩餘動量，以滑動方式與路面摩擦，
          因摩擦產生高熱，至輪胎面質料或附著物剝落或柏油
          路面融化而在路面遺留黑色輪跡，又輪胎鎖死不轉動
          的原因，除用力採煞車外，還有撞擊損壞，本案龔車
          依被告前述供述，輪胎即係因撞擊損壞鎖死不轉動，
          所造成之滑痕，依前述說明即與煞車滑痕無異，自得
          以之推算車速，再依照一般公路汽車煞車距離、行車
          速度對照表計算，造成16公尺煞車痕之車速，應超過
          時速45公里以上。綜上，被告即龔車當時之車速應超
          過時速45公里，即超過當時之速限40公里，已堪認定
          。鑑定人黃國平也具結鑑定稱，被告車輛車速已超過
          速限（本院前審88年交上訴字第4號卷頁161至163、
          本院前審91年交上更(一)字第63號卷頁188至193）。
    （二）而當時在被告所駕車輛對向行使的被害人車行狀態，
          依證人甲○○即死者葉宏仁之弟證陳：「．．今日
          凌晨約1時許，我在台東市○○路醉娘小吃部看到他
          跟朋友喝酒唱歌．．．我當時也在場．．． (喝)啤
          酒，我們在那邊喝酒唱歌約分，1時許就離開．．
          ．他只喝一點酒沒有醉意」等語（87年度相字第95號
          卷頁7以下），雖然現處理警員莊坤坪證陳：當時血
          腥味很濃，不易分辨有無（酒味）」等語（本院前審
          88年交上訴字第4號卷第57頁背面），且被害人葉宏
          仁發生車禍後立即送醫不治，故無相關酒測資料，有
          臺東縣警察局臺東分局92年4月21日信警刑字第09200
          06180號函在卷可憑（本院前審91年交上更(一)字第63
          號卷頁139），且葉宏仁於87年4月18日凌晨5時30分
          ，由119送至省立台東醫院急診室，到達時已無心跳
          、無呼吸、無脈博、無神經反應、無生命徵象，醫師
          判斷已死亡一段時間，故未施以急救也未抽血檢驗等
          情，有台灣省立台東醫院88年6月29日88東醫社字第
          2756號函1紙在卷足憑（本院前審88年交上訴字第4號
          卷頁64），無從認定被害人當時有酒醉駕車，但是從
          本件撞擊發生後葉宏仁所駕駛的ＷＫ－1180自小客車
          產生逆時針方向的旋轉，而ＷＫ－1180自小客車車長
          3．9公尺，車寬1．55公尺，經計算得到小客車斜對
          角長4．2公尺，而車道寬度僅3．2公尺，小於斜對角
          長4．2公尺；因此如果葉宏仁在自己的車道內正常行
          駛而遭撞擊產生逆時針旋轉，自小客車的車尾必然會
          撞擊北向南的快慢車道分隔島；然而事故結果顯示自
          小客車順利產生旋轉，並有留下刮地痕在乙○○行駛
          的南向北車道，且車尾並沒有撞擊痕跡，有現場圖、
          車損照片（外放證物袋），因此可以斷定ＷＫ－11
          80 自小客車亦是跨越中心線行駛，經送請財團法人
          成大研究發展基金會鑑定，亦同此認定（詳財團法人
          成大研究發展基金會鑑定意見書頁8），益見死者車
          禍前被害人葉宏仁均無採取任何減速或靠右行駛之安
          全措施，雖葉宏仁在會車之前亦有疏未注意車前狀況
          ，以隨時採取避免危險發生之安全考量措施之過失，
          但被告當時既然已經發現被害人有跨越中心線行駛的
          現象，而該路段又只有雙向兩個車道，路面比較狹小
          ，兩旁立有成排的行道樹，被告所行駛的車道前方又
          有道路施工的狀態，被告理應注意該車前狀況，減速
          慢行，讓被害人車輛得以順利會車而過。縱據上述，
          足以認定被告確實有疏未注意車前狀況，並減速慢行
          的過失。
    綜據上述，足以認定被告確實有疏未注意車前狀況，並減速
    慢行的過失。
四、按汽車行經道路修理地段，應減速慢行，作隨時停車之準備
    ，駕駛人於汽車行駛時應注意車前狀況，並隨時採取必要之
    安全措施，在劃有行車分向線之路段，應在遵行車道內行駛
    ，並不得駛入來車之車道內，汽車在不良之道路交會時，應
    減速慢行，會車相互之間隔不得少於半公尺，夜間會車應用
    近光燈，道路交通安全規則第93條第1項第4款、第94條第3
    項、第97條第1款、第2款、第100條第1款、第5款、第6款，
    均分別規定甚明，被告係以駕車為生之人，依其智識程度，
    自知悉上述安全規定，其違反上揭規定致肇事，其駕駛行為
    顯有疏失之處，灼然甚明。本件車禍肇事原因及責任，經送
    臺灣省花東區車輛行車事故鑑定委員會，及財團法人成大研
    究發展基金會鑑定結果，亦同本院上開認定，有該2單位鑑
    定意見書在卷可憑（詳偵查卷頁10以下、本院前審88年交上
    訴字第4號卷頁95以下）
五、末查，葉宏仁亦確是因為本件車禍致受有腦挫傷及顱內出血
    而不治死亡，此經檢察官相驗其屍體屬實，並製有勘驗筆錄
    、相驗屍體證明書、驗斷書各乙份附卷可稽。故葉宏仁之死
    亡結果與被告之過失行為間，核亦確存有相當之因果關係。
    此外並有交通事故調查報告表乙份、現場照片14張在卷資佐
    ，事證已甚為明確。本件被告過失致死犯行足堪認定，應予
    依法論科。
參、論罪科刑依據：
一、核被告所為，係犯刑法第276條第2項之業務過失致死罪。被
    告於犯罪被發覺前，隨即主動託人向警報案而自首前情並接
    受裁判，有臺東縣警察局卑南分駐所相驗案件初步調查報告
    表乙份，附記被告乙○○即報案人等資料載明在卷可按（相
    驗卷頁2），應依刑法第62條前段之規定減輕其刑。
二、原審予以論罪科刑，固非無見；惟原審疏未認定死者葉宏仁
    駕車跨越分向限制黃線行駛之事實，尚有未洽，被告之上訴
    意旨否認有過失云云，固無可採，惟原判決既有可議，應撤
    銷改判。爰審酌被告之犯後態度，並參其品性、素行及其與
    被害人雙方過失程度與犯罪所造成之損害，與被告已先同意
    由被害人家屬領取汽車賠償金新台幣120萬元（原審卷頁26
    ），惟未能同意其餘賠償金額致被害人家屬迄今尚無何諒解
    等一切情狀，量處如主文所示之刑，並諭知易科罰金之折算
    標準，以資懲儆。
三、據上論斷，應依刑事訴訟法第369條第1項前段、第364條、
    第299條第1項前段、刑法第276條第2項、第62條，第41條、
    罰金罰鍰提高標準條例第1條前段、第2條，判決如主文。
本案經檢察官崔紀鎮到庭執行職務。
中    華    民    國    95    年    3     月    2     日
                  刑事庭審判長法  官  謝志揚
                              法  官  林慶煙
                              法  官  賴淳良
以上正本證明與原本無異。
如不服本判決，應於判決送達後10日內向本院提出上訴狀。其未
述理由者，並應於提出上訴狀後10日內向本院補提理由狀 (
須附繕本)。
                              書記官  邱廣譽
中    華    民    國    95    年    3     月    2     日
附錄    本判決論罪科刑法條：
刑法第62條：
對於未發覺之罪自首而受裁判者，減輕其刑。但有特別規定者，
依其規定。
刑法第276條(過失致死罪)
因過失致人於死者，處2年以下有期徒刑、拘役或2千元以下罰金
。
從事業務之人，因業務上之過失犯前項之罪者，處5年以下有
期徒刑或拘役，得併科3千元以下罰金。
中華民國刑法第41條第1項
犯最重本刑為5年以下有期徒刑以下之刑之罪，而受6個月以下有
期徒刑或拘役之宣告，因身體、教育、職業、家庭之關係或其他
正當事由，執行顯有困難者，得以1元以上3元以下折算1日，易
科罰金。但確因不執行所宣告之刑，難收矯正之效，或難以維持
法秩序者，不在此限。


司法院資訊處製作；財團法人民間司法改革基金會備份。
